【裁判字號】    95,保險,62
【裁判日期】    951130
【裁判案由】    給付遲延利息
【裁判全文】
臺灣高雄地方法院民事判決              95年度保險字第62號
原      告  辛○○
            戊○○
            己○○
兼  共  同
法定代理人  庚○○
共      同
訴訟代理人  李育任律師
上  一  人
複  代理人  張慧婷律師
被      告  新光人壽保險股份有限公司
法定代理人  甲○○
訴訟代理人  丁○○
被      告  三商美邦人壽保險股份有限公司
法定代理人  丙○○
訴訟代理人  黃祖裕律師
被      告  國華人壽保險股份有限公司
法定代理人  乙○○
訴訟代理人  壬○○
當事人間給付遲延利息事件，本院於民國95年11月16日言詞辯論
終結，判決如下：
    主  文
原告之訴及假執行之聲請均駁回。
訴訟費用由原告負擔。
    事實及理由
一、按訴狀送達後，原告不得將原訴變更或追加他訴，但擴張或
    減縮應受判決事項之聲明者，不在此限，民事訴訟法第255
    條第1 項第3 款定有明文。本件原告起訴時，係請求(1)被告
    新光人壽保險股份有限公司（下稱新光人壽）給付原告4 人
    新台幣（下同）191,663 元、給付原告庚○○28,750元，及
    均自起訴狀繕本送達翌日起至清償日止，按年息5%計算之利
    息，(2)被告三商美邦人壽保險股份有限公司（下稱三商人壽
    ）給付原告辛○○、戊○○766,663 元，及自起訴狀繕本送
    達翌日起至清償日止，按年息5%計算之利息，(3)被告國華人
    壽保險股份有限公司（下稱國華人壽）給付原告戊○○191,
    663 元，及自起訴狀繕本送達翌日起至清償日止，按年息5%
    計算之利息（本院卷第5 頁）；嗣於本院審理時，減縮為請
    求(1)新光人壽給付原告4 人191,526 元、給付庚○○28,659
    元，(2)三商人壽應給付辛○○、戊○○766,10 4元，(3)國華
    人壽給付戊○○191,526 元（本院卷第91頁），核與前揭規
    定相符，應予准許。
二、原告主張：緣訴外人吳素貞(1)於民國81年9 月19日，以配偶
    即原告庚○○為被保險人，向新光人壽投保新光綜合給付保
    險附約，保額30萬元，約定當吳素貞發生死亡之保險事故時
    ，給付保險金15萬元，受益人為庚○○；復於88年9 月11日
    以吳素貞為被保險人，向新光人壽投保新光平安意外傷害保
    險附約，約定身故保險金為100 萬元，受益人為庚○○及其
    子即原告辛○○、戊○○、己○○，(2)於84年9 月15日，以
    吳素貞為被保險人，向三商人壽投保個人傷害保險附約，約
    定身故保險金為400 萬元，受益人為原告謝旻彥、戊○○，
    (3)於86年4 月10日，以吳素貞為被保險人，向國華人壽投保
    國華平安保險契約，約定身故保險金為100 萬元，受益人為
    原告戊○○。嗣吳素貞於90年9 月23日凌晨1 時許，在高雄
    縣鳳山市○○街73號8 樓住處陽台不慎墜樓死亡，原告於90
    年10月12日檢具文件向被告申請理賠，被告於同日接獲申請
    ，理應於15日內給付保險金，否則應自第16日（即90年10月
    28日）起按年息10% 加給遲延利息，詎被告均拒絕理賠，原
    告遂起訴請求，經台灣高等法院高雄分院以94年度保險上字
    第7 號判決原告勝訴確定，被告應給付原告保險金，及均自
    92年9 月27日起至清償日止，按年息10% 計算之利息，被告
    於收受該判決書後，雖已依上開判決之內容履行，惟對於90
    年10月28日起至92年9 月26日止之遲延利息（各該被告積欠
    之金額詳如附表）仍未給付原告，為此，爰依兩造間之保險
    契約提起本訴，請求被告給付如附表所示之遲延利息等情。
    並聲明求為判決：(一)新光人壽應給付原告4 人191,526 元、
    應給付庚○○28,659元。(二)三商人壽應給付辛○○、戊○○
    766,104 元。(三)國華人壽應給付戊○○191,526 元。(四)願供
    擔保，請准宣告假執行。
三、被告則以：原告於前案給付保險金訴訟起訴時，其訴之聲明
    原包括請求被告給付90年10月28日起至92年9 月26日止之遲
    延利息，但嗣於一審準備程序中，將遲延利息之起算日變更
    為自該案起訴狀繕本最後送達被告翌日即92年9 月27日起算
    ，此應屬訴訟標的之捨棄，而前開給付保險金訴訟已告確定
    ，原告不得就已確定之法律關係再行起訴。退步言之，縱認
    原告提起本訴無違一事不再理之原則，然其對於被告之遲延
    利息給付請求權已罹於2 年之時效而消滅等語，資為抗辯。
    並均聲明求為判決：(一)駁回原告之訴及假執行之聲請。(二)如
    受不利之判決，願供擔保，請准宣告免為假執行。
四、兩造不爭執之事項及本件爭點：
  (一)兩造不爭執之事項
  1.訴外人吳素貞於81年9 月19日，以原告庚○○為被保險人，
    向新光人壽投保新光綜合給付保險附約，保額30萬元，約定
    當吳素貞發生死亡之保險事故時，給付保險金15萬元，受益
    人為庚○○，復於88年9 月11日以吳素貞為被保險人，向新
    光人壽投保新光平安意外傷害保險附約，約定身故保險金為
    100 萬元，受益人為原告4 人；又於84年9 月15日，以吳素
    貞為被保險人，向三商人壽投保個人傷害保險附約，約定身
    故保險金為400 萬元，受益人為原告謝旻彥、戊○○；再於
    86年4 月10日，以吳素貞為被保險人，向國華人壽投保國華
    平安保險契約，約定身故保險金為100 萬元，受益人為原告
    謝定州。
  2.吳素貞於90年9 月23日在住處陽台不慎墜樓意外死亡後，原
    告於90年10月12日檢具文件向被告申請理賠，被告於同日接
    獲申請，依約應於15日內給付保險金，逾期則應按年息10%
    加給遲延利息，惟被告均拒絕理賠，原告遂起訴請求，經台
    灣高等法院高雄分院以94年度保險上字第7 號判決原告勝訴
    確定，被告應給付原告保險金，及均自92年9 月27日起至清
    償日止，按年息10% 計算之利息，被告於收受該判決書後，
    業已依上開判決內容給付完畢。
  3.被告就90年10月28日起至92年9 月26日止之遲延利息（各該
    被告積欠之金額詳如附表）迄今尚未給付原告。
  (二)本件爭點
  1.原告提起本訴有無違一事不再理之原則？
  2.原告就附表所示遲延利息之請求權是否罹於時效而消滅？
五、原告提起本訴有無違一事不再理之原則？
  (一)按訴訟標的於確定之終局判決中經裁判者，除法律別有規定
    外，當事人不得就該法律關係更行起訴，惟訴訟上所謂一事
    不再理之原則，乃指同一事件已有確定之終局判決者而言。
    其所謂同一事件，必同一當事人就同一法律關係而為同一之
    請求，若此三者有一不同，即不得謂為同一事件，自不受確
    定判決之拘束，最高法院19年上字第278 號判例意旨參照。
    次按以法律關係之一部為訴訟標的經裁判確定者，對於末經
    裁判之他部分，不生效力，又判決僅就某法律關係之一部為
    裁判者，惟關於該已裁判之一部有既判力，而不及於他部（
    最高法院69年度台上字第1399號、72年度台上字第3655號判
    決意旨參照）。查原告前曾起訴請求被告給付保險金，經台
    灣高等法院高雄分院以94年度保險上字第7 號判決原告勝訴
    確定，被告應給付原告保險金，及均自該案起訴狀繕本最後
    送達被告翌日即92年9 月27日起至清償日止，按年息10% 計
    算之利息等情，業經本院依職權調閱該卷宗查核無訛，是該
    確定判決之既判力應僅及於原告請求之保險金及自92年9 月
    27日起至清償日止，按年息10% 計算之利息範圍，職是，原
    告於本件主張被告應給付自90年10月28日起至92年9 月26日
    止之遲延利息，顯然不在前開確定判決所命被告給付之範圍
    內，是原告所請求如附表所示之遲延利息，並不受前開確定
    判決之既判力效力所及，原告並無就已確定之訴訟標的更行
    起訴情事。
  (二)再按所謂減縮應受判決事項之聲明，係為訴訟標的之法律關
    係不變，僅原告在該法律關係範圍內減少其請求之數額而已
    ，此與訴訟標的之捨棄，係拋棄為訴訟標的請求本體之情形
    有別（最高法院71年度台上字第983號判決意旨參照）。另
    所謂應受判決事項之減縮，除有反對情事外，應解為係訴之
    一部撤回，而非請求之一部捨棄，蓋請求之捨棄，係自認權
    利主張自體之無理由，而訴之撤回，則僅將當時所為權利保
    護之申請，為程序較弱之單純撤回，若無相反情事，尚非不
    得請求（最高法院59年度台上字第3014號判決意旨參照）。
    查本件原告於前案起訴請求被告給付保險金時，就遲延利息
    之起算日部分，原係請求自保險事故發生翌日即90年9 月24
    日起算，嗣於一審準備程序中，減縮為自該案起訴狀繕本最
    後送達被告翌日即92年9 月27日起算（詳該案一審卷92年11
    月20日之準備程序筆錄），此僅係減縮其應受判決事項之聲
    明，而原告就其減縮之部分並未拋棄，亦未表示免除被告之
    給付責任，則揆諸上開說明，其就減縮之部分於本件自得再
    為請求，原告提起本訴並無違一事不再理之原則。被告抗辯
    原告就附表所示遲延利息之請求，於前開給付保險金訴訟中
    已為訴訟標的之捨棄，原告不得就已確定之法律關係再行起
    訴云云，與事實不符，不足採信。
六、原告就附表所示遲延利息之請求權是否罹於時效而消滅？
    按保險契約所生之權利，自得為請求之日起，經過2 年不行
    使而消滅，保險法第65條前段規定甚詳。次按消滅時效，因
    請求、承認或起訴之事由而中斷；又時效因起訴而中斷者，
    若撤回其訴，視為不中斷，民法129 條第1 項、第131 條分
    別定有明文。本件原告請求被告給付者，乃90年10月28日起
    至92年9 月26日止之遲延利息，乃為保險契約所生之權利，
    原告於90年9 月23日保險事故發生後，雖於2 年內之92年9
    月22日提起給付保險金之訴，請求被告給付原告保險金及自
    90年9 月24日以降之利息，惟原告業於該案一審準備程序中
    減縮利息起算日為自92年9 月27日（即該案起訴狀繕本最後
    送達被告翌日）起算，則原告就附表所示之利息請求因減縮
    而視為撤回，依上開說明，時效視為不中斷，是以原告遲至
    95年10月13日始提起本訴（詳本院卷第4 頁收文章），請求
    被告給付如附表所示之遲延利息，顯已逾2 年之消滅時效甚
    明。雖原告稱其就附表所示遲延利息之請求權，並未罹於民
    法第126 條所規定之5 年消滅時效云云，惟保險法係民法之
    特別法，保險法既已就逾期未給付保險金之遲延利息利率及
    時效有特別規定，則依特別法優先於普通法之法理，自應優
    先適用保險法2 年短期消滅時效之規定，故原告前揭主張洵
    屬無據。
七、綜上所述，原告對被告之如附表所示遲延利息請求權，已罹
    於2 年之時效而消滅，從而，原告依兩造間保險契約關係，
    請求被告新光人壽給付原告4 人191,526 元、給付原告庚○○28,659元，被告三商人壽給付原告辛○○、戊○○766,10
    4 元，被告國華人壽給付原告戊○○191,526 元，為無理由
    ，應予駁回。又原告之訴既經駁回，其假執行之聲請即失所
    附麗，應一併駁回。
八、本件事實已臻明確，兩造其餘主張及舉證，核與本件判決結
    果無涉，毋庸一一審酌，併此敘明。
九、據上論結，本件原告之訴為無理由，依民事訴訟法第78條、
    第85條第1項前段，判決如主文。
中    華    民    國    95    年    11    月    30  日
                      民事第二庭法  官  莊珮君
正本係照原本作成。
如不服本判決，應於送達後20日內，向本院提出上訴狀並表明上
訴理由，如於本判決宣示後送達前提起上訴者，應於判決送達後
10日內補提上訴理由書（須附繕本）。
中    華    民    國    95    年    11    月    30    日
                                書記官  何明昌
   附表
 ┌──────┬─────────────────────┐
 │保險公司名稱│原告請求之遲延利息金額及計算式（新台幣）  │
 ├──────┼─────────────────────┤
 │新光人壽    │新光人壽應給付原告4人保險金100萬元，1年之 │
 │            │遲延利息為10萬元，按日計算為274元（100,000│
 │            │÷365＝274，元以下4捨5入），而90年10月28日│
 │            │起至92年9月26日止共699日，故新光人壽積欠原│
 │            │告4人之遲延利息為191,526元（274×699＝191,│
 │            │526）。                                   │
 │            ├─────────────────────┤
 │            │新光人壽應給付原告庚○○保險金15萬元，1年 │
 │            │之遲延利息為1萬5千元，按日計算為41元（    │
 │            │15,000÷365＝41，元以下4捨5入），而90年10 │
 │            │月28日起至92年9月26日止共699日，故新光人壽│
 │            │積欠庚○○之遲延利息為28,659元（41×699＝ │
 │            │28,659）。                                │
 ├──────┼─────────────────────┤
 │三商人壽    │三商人壽應給付原告辛○○、戊○○保險金400 │
 │            │萬元，1 年之遲延利息為40萬元，按日計算為  │
 │            │1,096 元（400,000 ÷365 ＝1,096 ，元以下4 │
 │            │捨5 入），而90年10月28日起至92年9 月26日止│
 │            │共699 日，故三商人壽積欠辛○○、戊○○之遲│
 │            │延利息為766,104 元（1,096 ×699 ＝766,104 │
 │            │）。                                      │
 ├──────┼─────────────────────┤
 │國華人壽    │國華人壽應給付原告戊○○保險金100萬元，1  │
 │            │年之遲延利息為10萬元，按日計算為274元（   │
 │            │100,000÷365＝274，元以下4捨5入），而90年 │
 │            │10月28日起至92年9月26日止共699日，故國華人│
 │            │壽積欠戊○○之遲延利息為191,526元（274×  │
 │            │699＝191,526）。                          │
 └──────┴─────────────────────┘


司法院資訊處製作；財團法人民間司法改革基金會備份。
